臺灣高等法院刑事裁定
111年度毒抗字第542號
抗  告  人
即  被  告  吳承恩


上列抗告人即被告因毒品危害防制條例案件，不服臺灣新北地方
法院中華民國111年5月12日裁定（111年度毒聲字第477號），提
起抗告，本院裁定如下：
    主  文
原裁定撤銷，發回臺灣新北地方法院。                      
    理  由
一、原裁定意旨略以：
　㈠抗告人即被告基於施用第二級毒品之犯意，於民國111年2月8
    日某時，在新北市樹林區住處，以將甲基安非他命置入玻璃
    球內，燒烤後吸食所生煙霧之方式，施用第二級毒品甲基安
    非他命1 次，業據抗告人於警詢及偵查中均坦承不諱，且抗
    告人同意為警採集之尿液，經送台灣檢驗科技股份有限公司
    以酵素免疫分析法（EIA法）為初步檢驗，並以氣相層析質
    譜儀法（GC/MS法）為確認檢驗後，結果呈安非他命、甲基
    安非他命陽性反應，有採尿同意書、新北市政府警察局受採
    集尿液檢體人姓名及檢體編號對照表、台灣檢驗科技股份有
    限公司濫用藥物實驗室（台北）111年3月1日出具之濫用藥
    物檢驗報告（檢體編號：J0000000）各1份附卷可佐，足認
    抗告人上揭自白與事實相符，其確有施用第二級毒品甲基安
    非他命之犯行無訛。
　㈡又抗告人前因施用毒品案件，經臺灣新北地方法院少年法庭
    於99年8月19日以99年度少調字第806號裁定送勒戒處所觀察
    、勒戒後，因認無繼續施用毒品之傾向，於99年9月24日釋
    放出所而執行完畢，並由臺灣新北地方法院少年法庭於99年
    9月27日以99年度少調字第806號裁定不付審理確定，有上開
    裁定書2份、矯正簡表可參，抗告人為本件施用毒品之行為
    距其前次觀察、勒戒執行完畢釋放後已逾3年，依毒品危害
    防制條例第20條第3項之規定，仍應依同條例第20條第1項之
    規定送勒戒處所觀察、勒戒。是聲請人所請核無不合，應予
    准許等語。
二、抗告意旨略以：
　㈠依卷內資訊即可觀之，檢察官從未告知抗告人觀察、勒戒之
    法律要件及效果，未給予抗告人就是否觀察、勒戒，或以替
    代處分等，有事前陳述意見之機會。其後檢察官的聲請書也
    根本未送達抗告人，導致抗告人無從得知已遭聲請，更無可
    能在法院裁定前，能有向法官事前陳述之機會，顯然漠視抗
    告人事前陳述意見權的保障。而原審法院在裁定是否觀察、
    勒戒前，亦未開庭訊問抗告人，或至少以書面通知抗告人使
    有以言詞或書面陳述答辯之機會。不論檢察官聲請或原審法
    院裁定前，均未給予抗告人對於是否觀察、勒戒之處分，於
    事前表示意見，足可確定的是，本案所有程序均以書面審查
    ，抗告人直到收受原審裁定之前，均不知有此聲請之程序，
    明顯對於抗告人聽審權之保障不足，有害抗告人受憲法及公
    民與政治權利國際公約所保障之聽審權，其程序自有不符正
    當法律程序之要求，並侵害抗告人之訴訟權保障，已屬違法
    不當，自有未洽。除有侵害聽審權保障之虞，更因為原審及
    檢察官均吝於給予抗告人為此等言詞或書面陳述之權，而導
    致無從妥適判斷檢察官對於觀察、勒戒的聲請，是否有怠惰
    或濫用裁量的違法裁量之情，已值斟酌。
　㈡聲請意旨並無任何對於抗告人之生活狀況、家庭背景、經濟
    狀態、是否對於毒品並無過度依賴性而得自主戒治、是否必
    須逕以侵害抗告人人身自由最劇的令入戒治處所觀察、勒戒
    之方式不可？有如何之理由不能以其他戒癮治癮附條件緩起
    訴之方式為之？均未見檢察官詳加調查審酌，亦未告知抗告
    人有何不適合為戒癮治療之原因。原審裁定亦未見審查聲請
    人是否及如何行使裁量權，在對於抗告人侵害較微的附戒癮
    條件的緩起訴處分，及侵害較劇的本案聲請觀察、勒戒處分
    之間，有無遵守侵害最小的必要性原則，而是否違反比例原
    則？又有無與事件無關之考量，或於相同事件為不同處理之
    違反平等原則等情事。正因為檢察官及原審均疏於保障聽審
    權，檢察官聲請觀察、勒戒的此類案件，向不送達聲請書亦
    為司法實務常態，但常態存在不代表就是合法，只能說司法
    救濟實務對此也向來欠缺聽審權保障的審查監督作法。自檢
    察官聲請書理由，足見檢察官在附戒癮治療緩起訴處分，與
    聲請觀察、勒戒之間的裁量因素均付之闕如，原審同因未予
    抗告人陳述意見之機會，自亦難以調查各項裁量因素，僅以
    抗告人確有施用毒品為由，及書面審查的例稿式用語「檢察
    官之聲請合法」幾字，即准許以侵害最烈之令入戒治處所執
    行觀察、勒戒模式，實有可能違反比例原則而有怠於裁量導
    致違法之誤。而依檢察官聲請理由及卷內資料全無上述經訊
    問抗告人後始能獲得的裁量因子，也無證據證明抗告人是否
    有因而成癮至難以控制自己意志及行動，而不得不以拘禁處
    分助其戒毒之情。從而，本件檢察官應有因誤認裁量權不受
    法院審查，而消極不行使裁量權之裁量怠惰瑕疵，原審也因
    為未給予抗告人陳述意見的機會，導致難有充分資訊判斷，
    則冒然准許以侵害最烈之令入戒治處所執行觀察、勒戒方式
    ，有違比例原則而有裁量違法之誤。
　㈢抗告人現有正當工作及收入，素行尚可，且於偵查中坦承犯
    行，未為無益之辯解及證據調查，犯後態度良好，更有負擔
    戒癮治療費用之能力及意願。此外，抗告人前案施用毒品案
    件雖獲觀察勒戒處分之寬典又涉犯本案，惟抗告人於99年9
    月24日釋放出所後，並由臺灣新北地方法院少年法庭以99年
    度少調字第806號裁定不付審理確定，後抗告人積極改善毒
    品成癮之問題，然距離完成觀察勒戒之執行已過十二年，經
    此期間抗告人確實已無對毒品之倚賴，涉犯此案僅是因長期
    工作、家庭壓力太大，施用目的僅為放鬆，才偶然犯罪，倘
    進入戒治處所進行觀察、勒戒，將影響其工作。又抗告人與
    奶奶相依為命，父母均已離世，惟抗告人奶奶現年邁並無工
    作，且因精神狀況不穩定，需含用安眠藥方得以入睡，是抗
    告人為家中唯一之經濟來源及奶奶所依賴之家中支柱。另抗
    告人年僅26歲，無非係因年輕識淺，一時失慮導致渉案，實
    仍有回歸正途之高度可能，若逕送觀察、勒戒，著實不利於
    年紀尚輕之抗告人自新，若令抗告人受觀察勒戒處分，對於
    抗告人此等素行尚為良好之偶然犯罪者，有可能會因接觸長
    期犯罪或犯罪經驗較多者而近墨者黑，恐衍生更多社會問題
    ，有短期自由刑流弊問題，顯然應以戒癮治療之程序較為合
    適。本案要考量的是，如果進入戒治處所進行觀察、勒戒，
    是否反而更陷抗告人自身於生活困頓或人生規劃功敗垂成。
    如此觀察、勒戒處分，豈能謂是為抗告人利益的良善的保安
    處分？又抗告人施用目的自承僅為放鬆，依卷內檢察官的聲
    請理由及卷內資料全無證據證明抗告人有因而成癮至難以控
    制自己意志及行動，而不得不以拘禁處分助其戒毒之情，是
    既無從認定抗告人對於毒品有過度依賴性之現況，實無必要
    非以侵害其自由較劇的收容於勒戒處所監禁方式不可，爰請
    鈞院撤銷原裁定，並另由原地方檢察署為緩起訴處分，以維
    抗告人權益等語。
三、按犯毒品危害防制條例第10條之罪者，檢察官應聲請法院裁
     定，令被告入勒戒處所觀察、勒戒，其期間不得逾2月，毒
    品危害防制條例第20條第1項定有明文。又毒品危害防制條
    例第24條第1項之規定對於「初犯」及「3年後再犯」毒癮治
    療方式，採行「觀察、勒戒」與「緩起訴之戒癮治療」並行
    之雙軌模式。前者係以監禁式治療為特色，目的在求短時間
    內隔絕施用毒品者之毒品來源，務使其專心戒除毒癮；後者
    則係以社區醫療處遇替代監禁式治療，使尚未嚴重成癮或衷
    心戒毒之施用毒品者得以繼續其正常家庭與社會生活，避免
    其等因尋求戒癮治療而失去親情支持或被迫中斷學業、工作
    。而立法者既賦予檢察官選擇上述雙軌制度之權限，則檢察
    官之職權行使，法院原則上應予尊重。惟並非該裁量形成之
    程序不受任何司法審查，尤其檢察官於裁量之過程中，是否
    已給予被告陳述意見之機會，以審酌何為有效、適合被告之
    矯治方式，至為重要，若未予審酌，即一律逕予聲請觀察、
    勒戒，非無裁量怠惰之可能。
四、經查：
　㈠抗告人基於施用第二級毒品之犯意，於前揭時地，施用第二
    級毒品甲基安非他命1次，嗣於翌日21時15分許，為警持搜
    索票至其住處查獲，並扣得其所有之第二級毒品甲基安非他
    命1包（毛重0.38公克）等情，業據抗告人坦承不諱，且由
    抗告人自行排放及封緘之尿液經採集送驗，呈現安非他命、
    甲基安非他命陽性反應，此有採尿同意書、新北市政府警察
    局受採集尿液檢體人姓名及檢體編號對照表（檢體編號：J0
    000000）、台灣檢驗科技股份有限公司濫用藥物實驗室（台
    北）111年3月1日之濫用藥物檢驗報告（檢體編號：J000000
    0）在卷可稽，足認抗告人上開任意性自白核與事實相符，
    是抗告人有前揭施用第二級毒品甲基安非他命之犯行，堪以
    認定。
　㈡抗告人犯本件施用毒品犯行，距前次觀察勒戒執行完畢後（9
    9年9月24日）已逾3年，此有臺灣新北地方法院少年法庭99
    年度少調字第806號裁定、矯正簡表可考，檢察官依職權本
    得對抗告人斟酌決定採行「觀察、勒戒」或「緩起訴之戒癮
    治療」，然檢察官於裁量時，除需審酌抗告人前案背景、施
    用情形等法定要件外，亦應予以抗告人陳述意見之機會，以
    審酌認定何為有效、適合抗告人之矯治方式。經核閱卷附事
    證，檢察官雖曾就本次施用第二級毒品之犯行訊問抗告人，
    然未就採行「觀察、勒戒」或「緩起訴之戒癮治療」訊問抗
    告人，使抗告人就有陳述意見之機會。又於決定聲請觀察、
    勒戒後，於卷內亦查無有將聲請書送達抗告人，抗告人既未
    知悉已遭聲請觀察、勒戒，自無可能在法院裁定前，能有向
    法官陳述之機會。故檢察官之作法，無異剝奪抗告人自偵查
    階段至原審裁定前陳述意見之機會。而原審未及注意此種情
    形，亦未以訊問或函知等方式，使抗告人有陳述意見之機會
    ，即逕行裁定，對抗告人聽審權之保障自有未足。
　㈢毒品危害防制條例所規定之觀察、勒戒及強制戒治等保安處
    分，其立法目的在幫助施用毒品者戒除毒癮，該處分之性質
    非為懲戒行為人，係為消除毒品之身癮及心癮措施，屬針對
    行為人將來之危險所為預防、矯治措施之保安處分，法院當
    無因抗告人之個人或家庭因素而免予執行之餘地，是抗告意
    旨敘及家有祖母及係家中唯一經濟來源等情，並非屬得免予
    執行之因素，併此敘明。　　　
五、綜上，原審未予詳查本件聲請觀察、勒戒案件自偵查階段至
    原審裁定前均未給予抗告人陳述意見之機會，遽裁准檢察官
    之聲請，容有再予研求之餘地，抗告人抗告陳稱有關個人、
    家庭因素等固無理由，惟原裁定既有上開無可維持之瑕疵可
    議，為保障抗告人權益及兼顧審級利益，自應由本院將原裁
    定撤銷，發回原審法院詳為調查審認後，另為適法之處理。
據上論斷，應依刑事訴訟法第413條，裁定如主文。
中　　華　　民　　國　　111 　年　　6 　　月　　22　　日
                  刑事第十六庭  審判長法　官 劉嶽承
                                      法　官 廖紋妤
                                      法　官 王耀興
以上正本證明與原本無異。
不得再抗告。
                                      書記官 蘇佳賢
中　　華　　民　　國　　111 　年　　6 　　月　　22　　日